【裁判字號】    97,易,520
【裁判日期】    980317
【裁判案由】    偽造文書等
【裁判全文】
臺灣臺中地方法院刑事判決               97年度易字第520號
公  訴  人  臺灣臺中地方法院檢察署檢察官
被      告  甲○○
                      弄7號2.
選任辯護人  國慶律師
被      告  己○○
指定辯護人  本院公設辯護人庚○○
上列被告因偽造文書等案件，經檢察官提起公訴（96年度偵字第
9460號），本院判決如下：
    主    文
甲○○共同違反不得使大陸地區人民非法進入臺灣地區之規定，
處有期徒刑拾月，減為有期徒刑伍月，如易科罰金，以銀元佰
元即新臺幣玖佰元折算壹日。
己○○共同違反不得使大陸地區人民非法進入臺灣地區之規定，
處有期徒刑捌月，減為有期徒刑肆月。又共同違反不得使大陸地
區人民非法進入臺灣地區之規定，處有期徒刑壹年貳月，減為有
期徒刑柒月。應執行有期徒刑拾月。
    犯罪事實
一、甲○○於民國92年間，在自由時報分頁廣告上刊登「缺錢找
    我」之廣告，使當時因急需用錢之己○○與甲○○取得聯繫
    ，甲○○即向己○○表示，若己○○願意擔任人頭丈夫前往
    大陸地區與大陸地區女子辦理假結婚，使大陸地區女子能順
    利來臺，將可獲得新臺幣（下同）5 萬元的酬勞，經己○○
    表示同意後，己○○即與甲○○、乙○○、丁○○及丁○○
    之前妻魏芳共同基於行使使公務員登載不實公文書之犯意聯
    絡及與甲○○、丁○○、魏芳共同基於使大陸地區人民非法
    進入臺灣之犯意聯絡（乙○○部分由本院另行審結，丁○○
    及魏芳部分，應由檢察官另行偵查起訴），於92年8 月23日
    甲○○陪同己○○前往中國大陸，由魏芳前來接機後給付25
    000 元予己○○，己○○並於92年8 月29日在中國大陸福建
    省福州市與亦無結婚真意之乙○○辦理結婚登記，並於同日
    取得大陸地區福建省福州市民政局所核發之榕民婚字第w000
    0000號結婚證明書，另於92年9 月1 日取得大陸地區福建省
    福州市公證處所核發之公證書。己○○返臺後即持上開不實
    之結婚公證書至財團法人海峽交流基金會（下稱海基會）辦
    理認證，於92年9 月12日由甲○○代為取得該會（92）中核
    字第047240號證明書，己○○復於同日至臺中縣大里市戶政
    事務所，明知上開婚姻係屬虛偽而無效，仍填具乙○○為其
    配偶等不實內容之結婚登記申請書，據以申請辦理結婚之戶
    籍登記，使該戶政事務所不知情且無實質審查權限之公務員
    ，將乙○○為己○○配偶之不實事項，登載於職務上所掌之
    戶籍登記文書上，足生損害於戶政機關對結婚登記及戶籍資
    料管理之正確性，於同日己○○檢具上開不實之戶籍資料前
    往臺中縣警察局霧峰分局內新派出所，以申請配偶來臺探親
    之名義，填具「大陸地區人民進入臺灣地區保證書」，交予
    該派出所負責承辦該項事務之員警，致使不知情且不具實質
    審查權之該管公務員，將「己○○與乙○○係夫妻關係」此
    一不實事項登載於職務上所掌公文書即上開保證書之「對保
    或證明機關簽註意見欄」，並據以核發該保證書予己○○，
    足以生損害於警察機關對大陸地區人民與臺灣地區人民婚姻
    狀況管理之正確性。己○○再於92年9 月15日，持結婚公證
    書、海基會證明書、登載不實之大陸地區人民進入臺灣地區
    保證書、戶籍謄本等相關資料，並填具「大陸地區人民進入
    臺灣地區旅行證申請書」，向內政部警政署入出境管理局（
    下稱境管局，現已改制為內政部入出國及移民署）以配偶來
    臺探親為由，申請大陸地區人民乙○○入境，而行使上開登
    載不實之公文書，並經承辦公務員實質審核後，核准發給大
    陸地區女子乙○○臺灣地區旅行證，此時復由甲○○將所餘
    報酬25000 元給付予己○○，乙○○乃順利於92年11月30日
    由高雄小港機場非法入境臺灣，由己○○、甲○○及丁○○
    前往機場接機後，乙○○即向內新派出所辦理報到。嗣因乙○○本應於期滿後出境，其因欲延長在臺灣居留期間，復與
    己○○承前開行使使公務員登載不實公文書之概括犯意聯絡
    ，分別於93年11月26日及94年5 月20日，推由己○○再填具
    出境延期申請書及上開登載不實之戶籍謄本持向境管局行使
    而申請乙○○延後出境，至94年8 月11日乙○○因在桃園縣
    龍潭鄉「巨正企業社」內非法打工遭查獲，始於94年9 月2
    日經遣送出境。
二、己○○復因乙○○要求為之申請入境，兩人於電話中言明乙○○如入境臺灣後找到工作，每月給付3000元（起訴書誤載
    為5000元）報酬予己○○，己○○即於95年8 月27日，另行
    單獨基於使大陸地區人民以非法方法進入臺灣地區之犯意及
    與乙○○共同基於行使使公務員登載不實公文書之犯意聯絡
    ，再由己○○持前開不實登載之戶籍資料前往臺中縣警察局
    霧峰分局內新派出所辦理對保而行使之，並填具內容不實之
    「大陸地區人民進入臺灣地區保證書」1 紙予負責承辦之員
    警，使該員警將「己○○與乙○○係夫妻關係」之不實事項
    登載於該保證書之簽註意見欄上，足以生警察機關對大陸地
    區人士來臺管理之正確性。嗣於95年9 月1 日，己○○再持
    上開不實登載之大陸地區人民進入臺灣地區保證書、戶籍謄
    本等相關資料，並填具「大陸地區人民進入臺灣地區旅行證
    申請書」，向入出境管理局再以配偶來臺探親為由，申請大
    陸地區人民乙○○入境，而行使上開登載不實之公文書，經
    承辦公務員實質審核後，核准發給大陸地區女子乙○○臺灣
    地區旅行證，乙○○又順利於96年1 月29日由金門非法入境
    後轉入臺灣，並向內新派出所辦理報到手續後，又因外出打
    工而去向不明，經員警前往己○○之住處即臺中縣大里市○○路○ 段782 之5 號查訪，發覺有異，乃循線查獲上情。
三、案經臺中縣警察局霧峰分局報告臺灣臺中地方法院檢察署檢
    察官偵查起訴。
    理    由
壹、程序方面：
一、按被告以外之人於檢察事務官、司法警察官或司法警察調查
    中所為之陳述，與審判中不符時，其先前之陳述具有較可信
    之特別情況，且為證明犯罪事實存否所必要者，得為證據，
    刑事訴訟法第159 條之2 定有明文。經查：
(一)、共同被告己○○於96年3 月9 日21時12分起至21時50分止之
    警詢陳述，對於其如何至中國大陸與被告乙○○假結婚，及
    為被告乙○○申請來臺之過程均清楚說明（警卷第9 至第14
    頁），惟其於本院審理時卻翻異前詞，供稱其係經警員威脅
    要取消殘障福利，始配合警員為此陳述等語（本院卷19頁、
    第129 頁、第191 頁背面），則共同被告己○○於司法警察
    調查中所為之陳述與審判時之證述已有不符之情況，依刑事
    訴訟法第15 9條第1 項、第159 條之2 規定，即有判斷己○○該次之陳述，是否具有特別可信之情況。
(二)、經本院當庭勘驗共同被告己○○上開警詢筆錄，己○○於該
    次警詢筆錄中明確陳述：伊係看報紙上「缺錢找我」之分類
    廣告，打電話過去，由自稱「小江」之甲○○接聽電話，甲○○介紹伊充當人頭丈夫，代價為5 萬元，去大陸時先拿一
    半，回臺幫乙○○辦好入臺證再拿一半，甲○○有陪同過去
    大陸，到大陸時，「宋太太」有來接機，帶伊等去住的地方
    ，先付給伊等25000 元，後來幫乙○○辦好入境許可證後，
    再給付伊25000 元，乙○○來臺時，甲○○、宋先生及伊都
    有一同去接機等語（本院卷第179 頁正面至183 頁背面）。
    而觀之上開警詢訊問及陳述之畫面及錄音為連續，均無中斷
    ，畫面中顯示被告己○○側身坐著，右臉出現於畫面中，表
    情自然平和，一開始時，眼睛向下，注視前方，但不時有抬
    頭直視前方，回答警員問題，語調平順流暢。警詢回答過程
    中，語氣也有停頓的情形，警員有再確認被告己○○回答內
    容及回答的文字如何書寫。且畫面中沒有其他第三人出現，
    也沒有人對被告己○○身體施以強暴、脅迫等情或出聲音對
    被告己○○施以恐嚇、脅迫言語或指導被告己○○如何回答
    。被告己○○回答某些問題時，尚有微笑回答等情，有本院
    勘驗筆錄在卷可參（本院卷第191 頁背面）。足認被告己○○上開警詢筆錄之制作過程並無瑕疵，所記載內容應係本於
    共同被告己○○之自由陳述而為，其上開陳述既出於自由意
    志而為，且其為上開陳述時，距事實發生之時較近，記憶當
    更為清晰，較少權衡利害得失、受他人干預、有所顧忌而不
    願為不利被告陳述之情形，應認有特別可信之情況，是本院
    認共同被告己○○於警詢時所為陳述，為證明本件犯罪事實
    所必要，且有特別可信情形，具有證據能力。
貳、實體方面：
一、訊據被告甲○○、己○○均矢口否認有何行使使公務員登載
    不實公文書及使大陸地區人民非法進入臺灣之犯行，被告甲○○辯稱：己○○是真結婚，也有簽結婚契約書，當初己○○知道伊娶大陸新娘，希望伊幫他介紹，伊就給己○○一位
    大陸朋友的電話，讓他自己去聯繫，後來伊就不知道他們如
    何聯繫云云。被告己○○辯稱：伊於92年有請甲○○幫忙介
    紹朋友，伊就和乙○○通電話，後來甲○○有帶伊過去大陸
    去找他朋友，他朋友再帶伊去找乙○○，伊與乙○○2 人就
    去辦理結婚手續，伊是真的結婚云云，經查：
(一)、被告己○○於92年8 月23日由被告甲○○陪同前往中國大陸
    ，於92年8 月29日在中國大陸福建省福州市與被告乙○○辦
    理結婚登記，並於同日取得大陸地區福建省福州市民政局所
    核發之榕民婚字第w0000000號結婚證明書，於92年9 月1日
    取得大陸地區福建省福州市公證處所核發之公證書，返臺後
    即持結婚公證書至海基會辦理認證，於92年9 月12日由被告
    甲○○代為取得該會（92）中核字第047240號證明書，被告
    己○○復於同日至臺中縣大里市戶政事務所，申請辦理結婚
    之戶籍登記，於同日被告己○○檢具上開戶籍資料前往臺中
    縣警察局霧峰分局內新派出所，以申請配偶來臺探親之名義
    ，填具「大陸地區人民進入臺灣地區保證書」，交予該派出
    所負責承辦該項事務之員警，再於92年9 月15日，持上開結
    婚公證書、海基會證明書、大陸地區人民進入臺灣地區保證
    書、戶籍謄本等相關資料，並填具「大陸地區人民進入臺灣
    地區旅行證申請書」，向境管局以配偶來臺探親為由，申請
    被告乙○○入境，取得被告乙○○臺灣地區旅行證，使被告
    乙○○順利於92年11月30日入境臺灣。再於93年11月26日及
    94年5 月20日，被告己○○填具出境延期申請書及戶籍謄本
    持向境管局申請被告乙○○延後出境，至94年8 月11日被告
    乙○○因在桃園縣龍潭鄉「巨正企業社」內非法打工遭查獲
    ，始於94年9 月2 日經遣送出境。被告己○○復於95年8 月
    27日，持前開戶籍資料前往臺中縣警察局霧峰分局內新派出
    所辦理對保，並填具「大陸地區人民進入臺灣地區保證書」
    1 紙予負責承辦之員警，嗣於95年9 月1 日，被告己○○再
    持大陸地區人民進入臺灣地區保證書、戶籍謄本等相關資料
    ，並填具「大陸地區人民進入臺灣地區旅行證申請書」，向
    入出境管理局再以配偶來臺探親為由，申請被告乙○○入境
    ，取得乙○○臺灣地區旅行證，被告乙○○於96年1 月29日
    進入臺灣等情，為被告甲○○及己○○所不爭，並有戶籍謄
    本2 份、財團法人海峽交流基金會證明、公證書、結婚證明
    書、結婚登記申請書、大陸地區人民進入臺灣地區旅行證申
    請書2 份、大陸地區人民進入臺灣地區保證書2 份、內政部
    警政署入出境管理局面談紀錄及面談結果建議表、臺中縣警
    察局霧峰分局95年10月2 日訪查紀錄表、戶籍謄本、中華民
    國臺灣地區旅行證出境延期申請書2 份、委託書、法務部入
    出境資訊連結作業3 紙（核退卷第6 至第20頁、第24至第25
    頁、第27頁、本院卷第59頁、第136 至第137 頁）。
(二)、被告己○○與被告乙○○之婚姻為假結婚一情，業經被告己○○於警詢中陳述：伊是看自由時報分類廣告欄，內有一篇
    缺錢找我，伊主動打電話過去給「小江」，就是甲○○，他
    說「宋先生」是他老闆，並告知可以到大陸結婚又可賺錢，
    充當人頭的報酬是5 萬元，過去大陸時由「宋太太」接機後
    ，先拿一半25000 元，幫乙○○辦好入台證，將證件交給「
    小江」，再拿餘款25000 元，等到乙○○入境後，伊跟「小
    江」及「宋先生」都有去機場接機。後來乙○○於96年1 月
    再入境是因為乙○○在大陸打電話給伊，要伊幫她申請入境
    ，她跟伊說，過來臺灣工作不好找，賺錢不容易，入境後如
    找到工作，每月要給伊3000元，伊才答應，但至目前為止乙○○尚未給伊任何錢財，因為乙○○說她還沒賺到錢等語（
    警卷第9 至第13頁），可知被告己○○於上開警詢中確實自
    白其與被告乙○○為假結婚。復依證人戊○○即被告己○○
    之弟（現已改名張至泓）本院審理中證述：其僅見過乙○○
    2 次，一次是他們臨時回去，另一次則是拜拜時，沒有聽過
    其父母談論乙○○的事，其父母親平時都是其二哥在照顧，
    己○○是其三哥，乙○○也沒有回屏東老家照顧過其父母等
    語（本院卷第126 頁正面至第127 頁正面），可證被告乙○○從未與己○○之父母或兄弟有何互動，更足認被告己○○
    與乙○○之婚姻為虛假無誤。另證人丁○○於本院審理中亦
    到庭證述：被告己○○與甲○○於上開時間至中國大陸時，
    係由其前妻魏芳出面接機等語（本院卷第124 頁），益徵被
    告己○○前於96年3 月9 日21時12分起至21時50分止警詢所
    為陳述屬真實可採。
(三)、被告己○○雖偵查及於本院審理中翻異前詞，改稱其與被告
    乙○○是真結婚云云，然被告乙○○自96年1 月29日再度來
    臺後迄於97年3 月14日離臺間，即去向不明，被告己○○亦
    自承不知其行蹤（偵查卷第22頁），則一般正常婚姻，縱使
    妻子外出工作，先生豈有不知妻子在何處之理，由此更可徵
    被告己○○與乙○○之婚姻非屬真實。
(四)、被告甲○○雖於本院審理中陳述：伊因其他朋友介紹信貸而
    認識己○○，之後介紹己○○去大陸結婚，只有給己○○一
    位大陸大姊「阿芳」的電話，由己○○自己去聯絡，後來己○○問他可否一起過去大陸，伊才一起過去。己○○有包給
    伊1 萬元之紅包，但因己○○怕身上錢不夠，有向伊借2萬
    元，會借錢給己○○，是因為己○○是殘障，伊對之有一定
    的信賴，之後的相關手續伊只有幫忙去海基會拿福州市的結
    婚公證書回來而已等語（本院卷第130 頁正面、第131 頁背
    面、第132 頁正面、第165 頁正面），則依被告甲○○所述
    ，其原既因被告己○○欲借貸金錢而認識，其已知被告己○○之資力並非甚佳，當其轉而介紹被告己○○與大陸女子結
    婚時，依一般民間習俗，對被告己○○收取媒人謝禮已足，
    豈有在素昧平生的情形下，不但陪同其前往大陸結婚，尚主
    動出資借貸被告己○○金錢辦理結婚相關事宜，與常情大相
    逕庭，其所為陳述實不足採。
(五)、按凡以自己犯罪之意思而參與犯罪，無論其所參與者是否犯
    罪構成要件之行為，皆為正犯，其以幫助他人犯罪之意思而
    參與犯罪，其所參與者，苟係犯罪構成要件之行為，亦為正
    犯；又共同實施犯罪行為之人，在合同意思範圍以內，各自
    分擔犯罪行為之一部，相互利用他人之行為，以達其犯罪之
    目的者，即應對於全部所發生之結果，共同負責，且行為之
    分擔，亦不以每一階段均經參與為必要，具有相互利用其行
    為之合同意思，仍應負共同正犯罪責（最高法院25年上字第
    2253號判例、28年上字第3110號判例、70年度臺上字第7049
    號判決要旨參照）。本件被告乙○○既係以假結婚方式來臺
    ，由丁○○、魏芳及被告甲○○居中牽線安排人頭丈夫即被
    告己○○為之，並由被告甲○○陪同被告己○○前往中國大
    陸辦理結婚手續，魏芳至中國大陸機場接機，迨被告乙○○
    於92年11月30日來臺時，丁○○復與被告己○○、甲○○前
    往機場接機，丁○○、魏芳及被告甲○○、己○○自為本次
    使大陸地區女子乙○○非法進入臺灣之共同正犯，要屬無疑
    。至被告乙○○於96年1 月29日再度來臺，僅由被告己○○
    與被告乙○○聯繫，丁○○、魏芳及被告甲○○並未參與，
    業經被告己○○於本院審理中陳述甚明（本院卷第13 2頁正
    面），足認被告乙○○此次來臺，丁○○、魏芳及被告甲○○並未參與，難認其等為此次犯行之共同正犯。
(六)、至被告甲○○雖再聲請傳喚證人丁○○及被告乙○○到庭作
    ，然證人丁○○前已至本院作證陳述綦詳，且本院已予被告
    甲○○充分之詰問機會，被告甲○○此部分聲請再度傳訊證
    人丁○○，本院認屬重複而無調查必要。另被告己○○與被
    告乙○○為假結婚一情，業經本院詳述如前，此部分聲請，
    亦無必要，附予敘明。
(七)、綜上所述，本件事證明確，被告甲○○、己○○之犯行，均
    堪認定。
二、論罪科刑：
(一)、按行為後法律有變更者，適用行為時之法律。但行為後之法
    律有利於行為人者，適用最有利於行為人之法律，刑法第2
    條第1 項定有明文，茲因本件論罪科刑所適用刑法業於民國
    94年2 月2 日以華總一義字第09400014901 號令修正公布，
    並自95年7 月1 日起施行，法律有下列變更，爰比較新舊法
    如下：
１、關於共同正犯之規定，修正後刑法第28條規定：「二人以上
    共同實行犯罪之行為者，皆為正犯。」，修正前同條規定：
    「二人以上共同實施犯罪之行為者，皆為正犯。」，不論依
    修正前後規定，被告均構成共同正犯，對被告而言，並無有
    利或不利之情形，依刑法第2 條第1 項前段規定，應逕適用
    修正前刑法第28條。
２、關於連續犯之規定，修正後刑法第56條刪除有關連續犯之規
    定，因本件行為均在新法施行前，故以修正前之規定較有利
    於行為人，應依刑法第2 條第1 項前段之規定，適用修正前
    刑法第56條之規定。
３、刑法第33條第5 款關於罰金刑之規定，由「罰金：一元以上
    」修正為「罰金：新臺幣一千元以上，以百元計算之」，應
    依刑法第2 條第1 項規定，適用最有利於行為人之法律。刑
    法第216 條、第214 條行使使公務員登載不實文書罪關於「
    或五百元以下罰金」、92年10月29日修正公布前之臺灣地區
    與大陸地區人民關係條例第79條第1 項之罪關於「得併科新
    臺幣50萬元以下罰金」之罰金刑部分，經比較新、舊法結果
    ，應以被告行為時之法律即修正前刑法第33條第5 款規定，
    最有利於被告。
４、關於牽連犯之規定，修正後刑法第55條刪除有關牽連犯之規
    定，因本件犯罪事實一之行為均在新法施行前，故以修正前
    之規定較有利於行為人，應依刑法第2 條第1 項前段之規定
    ，適用修正前刑法第55條後段之規定。
５、關於易科罰金之折算標準，修正後刑法第41條第1 項修正提
    高為「以新臺幣1,000 元、2,000 元、3,000 元折算1 日」
    ，並刪除「因身體、教育、職業或家庭之關係，執行顯有困
    難者」之條件，第2 項增訂「前項規定於數罪併罰，其應執
    行之刑未逾6 月者，亦適用之」，而修正前刑法第41條第1
    項規定「得以1 元以上3 元以下折算1 日（復依修正前罰金
    罰鍰提高標準條例第2 條規定，係就原定數額提高為100 倍
    折算1 日即銀元100 元以上300 元以下折算1 日）」，故關
    於易科罰金折算標準，以修正前之折算標準對被告較為有利
    ，應依刑法第2 條第1 項本文規定，適用修正前刑法第41條
    第1 項前段、修正前罰金罰鍰提高標準條例第2 條規定，定
    其易科罰金之折算標準。
６、關於定應執行刑之規定，修正後刑法第51條第5 款規定：「
    數罪併罰，分別宣告其罪之刑，依下列各款定其應執行者：
    ．．五、宣告多數有期徒刑者，於各刑中之最長期以上，各
    刑合併之刑期以下，定其刑期。但不得逾30年。」，較修正
    前刑法同條款規定：「數罪併罰，分別宣告其罪之刑，依左
    列各款定其應執行者：五、宣告多數有期徒刑者，於各刑中
    之最長期以上，各刑合併之刑期以下，定其刑期。但不得逾
    20年。」，對行為人不利，故依刑法第2條第1項前段之規定
    ，適用修正前刑法第51條第5款之規定。
７、綜上所述，經本院綜合比較結果，修正後刑法之規定並非較
    有利於被告，參酌修正後刑法第2 條第1 項前段、但書規定
    之「從舊從輕」原則，本案應適用修正前前揭刑法規定為法
    條適用之依據。
(二)、適用法條：
１、按臺灣地區與大陸地區人民關係條例第79條第1 項對於違反
    同條例第15條第1 款所定不得使大陸地區人民非法進入臺灣
    地區之處罰，旨在防止大陸地區人民非法進入臺灣地區，以
    維護臺灣地區之安全與安定；所稱「非法」，自應從實質上
    之合法性予以判斷，凡評價上違反法秩序之方法，均屬「非
    法」。參照行政程序法第119條第1款、第2款規定，受益人
    以詐欺、脅迫或賄賂方法，使行政機關作成行政處分者；或
    對重要事項提供不正確資料或為不完全陳述，致使行政機關
    依該資料或陳述而作成行政處分者，其信賴不值得保護。故
    在大陸地區通謀虛偽結婚，以不實之結婚證明辦理入境手續
    ，憑以進入臺灣地區，其所持之入境許可文件雖係入出境主
    管機關所核發，形式上為合法，但因以虛偽方法而取得，即
    不具實質上之合法性，仍屬非法進入臺灣地區，是使大陸地
    區人民以假結婚真入境之脫法方式，進入臺灣地區者，即該
    當此罪（最高法院92年度臺上字第40號判決、94年度臺上字
    第1064號判決意旨參照）。
２、次按被告己○○犯罪事實一之行為後，臺灣地區與大陸地區
    人民關係條例第79條第1 項已於92年10月29日修正公布，於
    同年12月31日施行，其違反同條例第15條第1 款規定不得使
    大陸地區人民非法進入臺灣地區罪，法定刑由舊法之5 年以
    下有期徒刑、拘役或科或並科新台幣50萬元以下罰金，提高
    為1 年以上7 年以下有期徒刑，得併科新台幣100 萬元以下
    罰金，比較新舊法，以舊法較有利於被告，依刑法第2 條第
    1 項但書之規定，應適用最有利於行為人之法律即修正前臺
    灣地區與大陸地區人民關係條例第79條第1 項處罰。
３、核被告甲○○、己○○就犯罪事實一所為，係犯修正前臺灣
    地區與大陸地區人民關係條例第79條第1 項之違反不得使大
    陸地區人民非法進入臺灣地區規定罪、刑法第216 條、第21
    4 條之行使明知為不實事項而使公務員登載於職務上所掌之
    公文書罪。被告己○○就犯罪事實二所為，係犯臺灣地區與
    大陸地區人民關係條例第79條第1 項之違反不得使大陸地區
    人民非法進入臺灣地區規定罪、刑法第216 條、第214 條之
    行使明知為不實事項而使公務員登載於職務上所掌之公文書
    罪（起訴書於論罪法條欄雖漏載修正前、後之臺灣地區與大
    陸地區人民關係條例第79條第1 項之違反不得使大陸地區人
    民非法進入臺灣地區規定罪及刑法第216 條、第21 4條之行
    使明知為不實事項而使公務員登載於職務上所掌之公文書罪
    部分，惟此部分業據公訴檢察官補充理由書予以補充，見本
    院卷第118頁）。
４、被告甲○○、己○○與丁○○、魏芳間，就犯罪事實一之使
    大陸地區人民非法進入臺灣地區犯行，及被告甲○○、己○○與丁○○、魏芳及同案被告乙○○間，就犯罪事實一於92
    年11月30日前為使被告乙○○來臺而行使明知為不實之事項
    而使公務員登載於職務上所掌公文書之犯行，有犯意聯絡及
    行為分擔，均為共同正犯。被告己○○及同案被告乙○○則
    另就犯罪事實一為使被告乙○○出境延期而於93年11月26日
    及94年5 月20日行使使公務員登載不實公文書罪及犯罪事實
    二行使明知為不實之事項而使公務員登載於職務上所掌公文
    書之犯行間，有犯意聯絡及行為分擔，均為共同正犯。
５、被告等人使公務員在職務上所掌之公文書為不實登載後，復
    持以行使，其使公務員在職務上所掌之公文書登載不實之低
    度行為已為行使之高度行為所吸收，不另論罪。
６、被告己○○就犯罪事實一先後行使上開登載不實之公文書之
    行為，時間緊接，所犯罪名相同，顯係出於概括之犯意為之
    ，為連續犯，均依刑法第56條之規定以一罪論，並加重其刑
    。公訴意旨認被告己○○就94年5 月20日行使使公務員登載
    不實公文書罪與前開行使上開登載不實之公文書之犯行為數
    罪，容有誤會，應予敘明。
７、被告甲○○、己○○就犯罪事實一所犯修正前臺灣地區與大
    陸地區人民關係條例第79條第1 項之使大陸地區人民非法進
    入臺灣地區罪，與刑法第216 條、第214 條之行使使公務員
    登載不實公文書罪間，具有方法、目的之牽連關係，為牽連
    犯，應依修正前刑法第55條規定，從一重之修正前違反不得
    使大陸地區人民非法進入臺灣地區規定罪處斷。
８、被告己○○犯罪事實二之行為後，刑法已修正刪除牽連犯之
    規定，被告己○○為使大陸地區女子得以非法入境臺灣，乃
    以行使明知為不實事項，而使公務員登載於職務上所掌公文
    書之行為為手段，此時適度擴張一行為概念，認此情形為一
    行為觸犯數罪名之想像競合犯，方屬適當，故被告己○○此
    部分所為，所犯臺灣地區與大陸地區人民關係條例第79條第
    1 項之使大陸地區人民非法進入臺灣地區罪，與刑法第216
    條、第214 條之行使使公務員登載不實公文書罪，係一行為
    同時觸犯數罪名，為想像競合犯，應依刑法第55條之規定，
    分別從一重之臺灣地區與大陸地區人民關係條例第79條第1
    項使大陸地區人民非法進入臺灣地區罪處斷（最高法院98年
    度臺上字第60號判決意旨、臺中高等法院臺中分院98年度上
    訴字第444 號判決參照）。
９、被告己○○2 次違反修正前、後臺灣地區與大陸地區人民關
    係條例第79條第1 項使大陸地區人民非法進入臺灣地區犯行
    ，犯意各別，行為不同，應予分論併罰。
10、公訴意旨就被告甲○○、己○○犯罪事實一所犯違反不得使
    大陸地區人民非法進入臺灣地區規定之行為，於犯罪事實欄
    雖已敘及，惟起訴法條欄漏未論列，雖經公訴檢察官就此部
    分提出論告書，認應依臺灣地區與大陸地區人民關係條例第
    79 條 第2 項意圖營利使大陸地區人民非法進入臺灣地區罪
    論處（本院卷第11 8頁），惟按修正前臺灣地區與大陸地區
    人民關係條例第79條第2 項係針對常業犯而規定，而非就意
    圖營利使大陸地區人民非法進入臺灣地區罪而規定，公訴意
    旨此部分顯有誤會，故被告甲○○、己○○此部分所為應係
    違反修正前臺灣地區與大陸地區人民關係條例第79條第1 項
    之罪。又被告己○○於犯罪事實二為被告乙○○申請來臺，
    則係以被告乙○○有工作賺錢方給付報酬，且其亦尚未從被
    告乙○○處取得任何報酬，足認其並無以此營生或長期經營
    之意，與上述意圖營利要件難認完全契合，是本院認此部分
    應僅構成上述第79條第1 項之罪。公訴檢察官於論告書中認
    被告甲○○、己○○犯罪事實一、二係犯上開條例第79條第
    2 項之罪，尚有誤會，上開起訴法條均應予變更。
11、被告己○○就犯罪事實一為使被告乙○○出境延期而於93年
    11月26日行使使公務員登載不實公文書罪之犯行雖未據公訴
    意旨敘明，惟此部分犯行與犯罪事實一已起訴之行使使公務
    員登載不實公文書罪部分為連續犯之裁判上一罪之關係，依
    刑事訴訟法第267 條為起訴效力所及，本院自得予以一併審
    酌。
12、爰審酌被告甲○○、己○○使大陸地區成年女子以假結婚方
    式非法來臺，手段雖屬平和，然不僅損害戶政與警察機關對
    於大陸人士來臺管理資料之正確性，亦對社會治安隱藏有潛
    在之危險，且被告2 人犯罪後猶反覆飾詞以辯，態度非佳，
    及被告2 人犯罪之動機、目的、手段、生活狀況、智識程度
    等一切情狀，分別量處如主文所示之刑。又被告甲○○、己○○行為後，中華民國96年罪犯減刑條例於96年7 月4 日公
    布，於同年月16日施行，查被告2 人之犯罪時間係在96年4
    月24日以前，且被告2 人所犯修正前、後臺灣地區與大陸地
    區人民關係條例第79條第1 項罪非屬該條例第3 條所列舉不
    予減刑之罪，爰依中華民國九十六年罪犯減刑條例第2 條第
    1 項第3 款、第7 條規定，各減其宣告刑2 分之1 ，並就被
    告己○○所犯上開減刑後之2 罪定應執行刑。另被告甲○○
    所犯犯罪事實一之修正前臺灣地區與大陸地區人民關係條例
    第79條第1 項罪，為最重本刑5 年以下有期徒刑之罪，其所
    宣告之刑經本院依中華民國96年罪犯減刑條例第2 條第1 項
    第3 款，減其刑期2 分之1 後，為有期徒刑6 個月以下之刑
    度，爰依中華民國96年罪犯減刑條例第9 條，併依修正前刑
    法第41條第1 項前段諭知易科罰金之折算標準。
據上論斷，應依刑事訴訟法第299 條第1 項前段、第300 條，臺
灣地區與大陸地區人民關係條例第15條第1 款、（修正前）第79
條第1 項、第79條第1 項，刑法第2 條第1 項前段、第11條前段
、（修正前）第28條、（修正前）第56條、（修正前）第55條後
段、第216 條、第214 條、第55條、（修正前）第51條第5 款、
（修正前）第41條第1 項前段，修正前罰金罰鍰提高標準條例第
2條 ，現行法規所定貨幣單位折算新臺幣條例第2 條，刑法施行
法第1 條之1 ，中華民國96年罪犯減刑條例第2 條第1 項第3 款
、第7 條、第9 條，判決如主文。
本案經檢察官丙○○到庭執行職務。
中    華    民    國    98    年    3     月    17    日
                  刑事第十庭    審判長法  官
                                      法  官
                                      法  官
以上正本證明與原本無異。
如不服本判決應於收受判決後10日內向本院提出上訴書狀，並應
敘述具體理由；其未敘述上訴理由者，應於上訴期間屆滿後20日
內向本院補提理由書（均須按他造當事人之人數附繕本）「切勿
逕送上級法院」。
                                書記官
中    華    民    國    98    年    3     月    17    日
附錄：
臺灣地區與大陸地區人民關係條例第15條第1款：
左列行為不得為之：
一  使大陸地區人民非法進入臺灣地區。
修正前臺灣地區與大陸地區人民關係條例第79條第1 項：
違反第15條第1 款規定者，處5 年以下有期徒刑、拘役或科或併
科新臺幣50萬元以下罰金。
臺灣地區與大陸地區人民關係條例第79條：
違反第 15 條第 1 款規定者，處 1 年以上 7 年以下有期徒刑，
得併科新臺幣一百萬元以下罰金。
意圖營利而犯前項之罪者，處 3 年以上 10 年以下有期徒刑，得
併科新臺幣五百萬元以下罰金。
前二項之首謀者，處 5 年以上有期徒刑，得併科新臺幣一千萬元
以下罰金。
前三項之未遂犯罰之。
中華民國船舶、航空器或其他運輸工具所有人、營運人或船長、
機長、其他運輸工具駕駛人違反第15條第1款規定者，主管機關
得處該中華民國船舶、航空器或其他運輸工具一定期間之停航，
或廢止其有關證照，並得停止或廢止該船長、機長或駕駛人之職
業證照或資格。
中華民國船舶、航空器或其他運輸工具所有人，有第1 項至第4
項之行為或因其故意、重大過失致使第三人以其船舶、航空器或
其他運輸工具從事第1 項至第4 項之行為，且該行為係以運送大
陸地區人民非法進入臺灣地區為主要目的者，主管機關得沒入該
船舶、航空器或其他運輸工具。所有人明知該船舶、航空器或其
他運輸工具得沒入，為規避沒入之裁處而取得所有權者，亦同。
前項情形，如該船舶、航空器或其他運輸工具無相關主管機關得
予沒入時，得由查獲機關沒入之。
刑法第216條：
行使第 210 條至第 215 條之文書者，依偽造、變造文書或登載
不實事項或使登載不實事項之規定處斷。
刑法第214條：
明知為不實之事項，而使公務員登載於職務上所掌之公文書，足
以生損害於公眾或他人者，處3年以下有期徒刑、拘役或5百元以
下罰金。


司法院資訊處製作；財團法人民間司法改革基金會備份。
